ACORDAO-COMPLETO-2576205

ACÓRDÃO 1919/2023 ATA 5/2023 - SEGUNDA CÂMARA

VISTOS, relatados e discutidos estes autos em que se analisa ato de concessão de aposentadoria deferida pelo Tribunal Regional do Trabalho da 1ª Região.
ACORDAM os Ministros do Tribunal de Contas da União, reunidos em Sessão da 2ª Câmara, ante as razões expostas pelo Relator, e com fulcro nos incisos III e IX do art. 71 da Constituição Federal e nos arts. 1º, inciso V, e 39, inciso II, da Lei 8.443/1992, c/c o art. 259, inciso II, do Regimento Interno/TCU, em:
9.1. considerar ilegal a concessão de aposentadoria em favor da Sra. Jaqueline Suhett Vilar e negar registro ao correspondente ato;
9.2. dispensar o ressarcimento das quantias indevidamente recebidas de boa-fé pela interessada, consoante o disposto no Enunciado 106 da Súmula de Jurisprudência do TCU;
9.3. determinar ao Tribunal Regional do Trabalho da 1ª Região, no prazo de 15 (quinze) dias a contar da ciência desta Deliberação, que:
9.3.1. abstenha-se de realizar pagamentos decorrentes do ato ora impugnado, sujeitando-se a autoridade administrativa omissa à responsabilidade solidária, nos termos do art. 262, caput, do Regimento Interno/TCU;
9.3.2. dê ciência do inteiro teor desta Deliberação à interessada, alertando-a de que o efeito suspensivo proveniente da interposição de possíveis recursos perante o TCU não a exime da devolução dos valores percebidos indevidamente após a respectiva notificação, caso os recursos não sejam providos, encaminhando a este Tribunal, no prazo de 30 (trinta) dias, comprovante da referida ciência; e
9.3.3. emita novo ato de concessão de aposentadoria em favor da interessada, livre da irregularidade ora apontada, disponibilizando-o a este Tribunal, por meio do Sistema e-Pessoal, nos termos e prazos fixados na IN/TCU 78/2018.

Concessão de aposentadoria deferida pelo Tribunal Regional do Trabalho da 1ª Região.

Segunda Câmara

3. Interessada: Jaqueline Suhett Vilar (XXX.515.997-XX).

13.1. Ministros presentes: Augusto Nardes (na Presidência) e Antonio Anastasia.
13.2. Ministro-Substituto convocado: Marcos Bemquerer Costa (Relator).

MARCOS BEMQUERER

Adoto como Relatório, com os pertinentes ajustes de forma, parte da instrução da Unidade de Auditoria Especializada em Pessoal - AudPessoal, por meio da qual a concessão objeto destes autos foi analisada e cujo encaminhamento contou com a anuência do escalão dirigente daquela unidade instrutiva (peças 5/6) : 
"Exame das Constatações
Ato: 29269/2019 - Inicial - Interessada: JAQUELINE SUHETT VILAR - CPF: XXX.515.997-XX
9.1. Parecer do Controle Interno: considerar o ato legal.
9.2. Constatações e análises: 
9.2.1.  Indício encontrado para a servidora JAQUELINE SUHETT VILAR. Tipo de indício: acumulação ilegal de parcelas de Gratificação de Atividade Externa e VPNI (Quintos ou Décimos) decorrentes da função comissionada que era paga indistintamente a todos os ocupantes do cargo efetivo de Analista Judiciário, especialidade Oficial de Justiça Avaliador. Situação: TRATADO EM PROCESSO DE CONTROLE EXTERNO.
a. Justificativa do Gestor de Pessoal: não há. Verificação efetuada no âmbito do TCU.
b. Análise do Controle Interno:  não há. Verificação efetuada no âmbito do TCU.
c. Análise da Equipe Técnica: ilegal.
[Função] comissionada código FC-05 'Executante de Mandados'. A inativa exerceu (segundo a Unidade Jurisdicionada) a função de Executante de Mandados durante o período de 22/3/1995 a 19/3/2000. Em consulta ao contracheque da inativa (julho/2022) , verifica-se que a interessada percebe também a vantagem denominada Gratificação de Atividade Externa (GAE) . A gratificação é devida exclusivamente aos ocupantes do cargo de Analista Judiciário, especialidade Oficial de Justiça Avaliador e foi instituída pelo artigo 16 da Lei 11.416/2006.
Ocorre que, tanto a GAE, quanto a FC-5 incorporada pela inativa, não possuem natureza de função de confiança, pois eram pagas a todos os ocupantes do cargo efetivo de Analista Judiciário, especialidade Oficial de Justiça Avaliador. Logo, a investidura na função não dependia de escolha da autoridade, do quesito confiança, inerente a todos os ocupantes de função comissionada. Tampouco poderiam seus ocupantes ser demitidos ad nutum. Assim, a despeito do nomen iuris, claro está que se tratava de verdadeira gratificação paga em razão do exercício das atribuições típicas do cargo (execução de mandatos) .
Assim, pode-se concluir que a GAE não é devida ao servidor ativo que exerce função ou cargo em comissão. Em razão disso, não é possível concedê-la à inativa que se aposenta com as vantagens previstas, por exemplo, no art. 193 da Lei 8.112/1990, sob pena de conferir tratamento mais vantajoso à inativa do que ao ativo. Nesse contexto, ou a inativa carreia para sua aposentadoria as vantagens inerentes ao cargo comissionado ou percebe a gratificação criada para remunerar o Analista Judiciário - Execução de Mandados, pelo desempenho exclusivo das atribuições típicas de seu cargo.
Por outro lado, também na linha do que restou consignado no voto condutor do Acórdão 2784/2016-TCU-Plenário (Ministro-Relator Benjamin Zymler) : 'quando se verifica que a função de confiança exercida na atividade era, de fato, gratificação inerente ao cargo efetivo ocupado pelo servidor, o pagamento de quintos, além de carecer de sustentação legal, constitui verdadeiro bis in idem, pois cria situação na qual se remunera duplamente o servidor sob o mesmo fundamento: exercício das atribuições de Oficial de Justiça. Diversa é a conclusão quando se verifica que os 'quintos' tiveram origem no exercício de outras funções, não relacionadas às atribuições de Oficial de Justiça. Nessa situação, constitui vantagem paga a qualquer ocupante de cargo efetivo que tenha exercido no passado, no prazo estipulado em lei, cargo comissionado/função de confiança.'
É importante observar que o pagamento na inativa não está amparado por decisão do Supremo Tribunal Federal no julgamento de Embargos de Declaração do RE 638.115/CE, com resultado final proclamado em 18/12/2019, e que deu provimento aos Embargos. A situação do ato em tela não se confunde com o pagamento da incorporação de quintos no período compreendido entre a Lei 9.624/1998 (8/4/1998) e a Medida Provisória 2.225/2001 (4/9/2001) , pois a jurisprudência do TCU é firme no sentido de que a incorporação é ilegal e a vantagem deve ser excluída dos proventos e remunerações.
Assim, a abrangência e a profundidade das verificações levadas a efeito fundamentam convicção de que o ato de aposentadoria em tela deve ser apreciado pela ilegalidade, com determinação de exclusão da vantagem recebida irregularmente pela inativa.
9.2.2. Houve o registro de pelo menos uma rubrica com 'Denominação para análise pelo TCU = Vantagem de caráter pessoal' (23 - VANTAGEM PESSOAL ART.62-A L8112/90 (QUINTOS) - INATIVOS (Vantagem de caráter pessoal - Incorporação de quintos/décimos de função) - R$ 3.434,43) .
a. Justificativa do Gestor de Pessoal: não há. Verificação efetuada no âmbito do TCU.
b. Análise do Controle Interno:  não há. Verificação efetuada no âmbito do TCU.
c. Análise da Equipe Técnica: ilegal.
Consoante tratado no corpo desta instrução, observa-se que o pagamento da vantagem de quintos da inativa decorre do recebimento de gratificação paga a todos os oficiais de justiça. Portanto, não está amparado por decisão do Supremo Tribunal Federal no julgamento de Embargos de Declaração do RE 638.115/CE, com resultado proclamado em 18/12/2019, e que deu provimento aos Embargos. A situação do ato em tela não se confunde com o pagamento da incorporação de quintos no período compreendido entre a Lei 9.624/1998 (8/4/1998) e a Medida Provisória 2.225/2001 (4/9/2001) , pois a jurisprudência do TCU é firme no sentido de que a incorporação do ato em tela é ilegal e a vantagem deve ser excluída dos proventos e remunerações.
9.3. O quadro resumo de ocorrências e, quando for o caso, o detalhamento da norma legal e da jurisprudência para as inconsistências acima elencadas encontra-se no anexo II dessa instrução. 
 (...) 
CONCLUSÃO
A abrangência e a profundidade das verificações levadas a efeito fundamentam a convicção de que o ato 29269/2019 pode ser apreciado pela ilegalidade, em razão das irregularidades apontadas no item Exame das Constatações desta instrução, que representam afronta à legislação e à jurisprudência de referência
PROPOSTA DE ENCAMINHAMENTO
Ante o exposto, com fundamento no art. 71, inciso III, da Constituição Federal, no art. 1º, inciso V, e art. 39, inciso II, da Lei 8.443/1992, no art. 260 do Regimento Interno/TCU, propõe-se: 
9.4. considerar ILEGAL e recusar registro do ato de Aposentadoria 29269/2019, inicial de JAQUELINE SUHETT VILAR do quadro de pessoal do Tribunal Regional do Trabalho da 1ª Região/RJ (...) ;
9.5. com fulcro no art. 262, caput, do Regimento Interno/TCU, determinar ao Tribunal Regional do Trabalho da 1ª Região/RJ que: 
9.5.1. promova a exclusão, no prazo 15 (quinze) dias, contados a partir da ciência desta deliberação, sujeitando-se a autoridade administrativa omissa à responsabilidade solidária, da rubrica apontada em face de manifesta ilegalidade, uma vez que o seu pagamento não encontra respaldo na jurisprudência deste Tribunal;
9.5.2. emita novo ato, livre da irregularidade ora apontada, em substituição ao ato de aposentadoria de JAQUELINE SUHETT VILAR, submetendo-o à nova apreciação por este Tribunal, na forma do artigo 260, caput, também do Regimento Interno/TCU;
9.5.3. dê ciência, no prazo de quinze dias, contados da notificação, do inteiro teor desta deliberação à interessada, alertando-a de que o efeito suspensivo proveniente da interposição de eventuais recursos junto ao TCU não a exime da devolução dos valores percebidos indevidamente, caso o recurso não seja provido;
9.5.4. dispense a devolução dos valores indevidamente recebidos de boa-fé até a data da ciência do Tribunal Regional do Trabalho da 1ª Região/RJ, do acórdão que vier a ser proferido, com base no Enunciado 106 da Súmula da Jurisprudência do TCU; e 
9.5.5. no prazo de trinta dias, contados da ciência da decisão, envie a este Tribunal documentos comprobatórios de que a interessada cujo ato foi impugnado está ciente do julgamento deste Tribunal."
2.	O Parquet Especializado, em parecer da lavra do Procurador Júlio Marcelo de Oliveira, pugnou pelo sobrestamento deste feito, sob os seguintes argumentos (peça 7) :
"Preliminarmente, rememore-se que a matéria de fundo foi objeto de controvérsia, na Sessão Plenária de 27/7/2022, ocasião em que este Tribunal iria deliberar acerca da possibilidade ou não de opção, pelo servidor, entre os quintos derivados da função de Executante de Mandados e a vantagem denominada Gratificação de Atividade Externa - GAE, instituída pelo art. 16 da Lei 11.416/2006. 
Todavia, a discussão foi adiada, sem definição de data para a sua retomada, por parte desta Corte, fato que revela a inexistência de consenso sobre a questa¿o dos quintos concedidos aos ocupantes do cargo de Analista Judiciário, especialidade Oficial de Justiça Avaliador. 
O assunto e¿ também objeto de Representação formulada pela unidade técnica, nos autos do TC-Processo 036.450/2020-0. Naquele processo, as entidades de classe dos servidores do Poder Judiciário apresentaram diversos argumentos contrários a¿ tese de que as funções comissionadas de Executante de Mandados correspondam a uma gratificação. Além disso, questionaram acerca da suposta ilegalidade na acumulação de quintos com a GAE."
É o Relatório.

não há.

Procurador Júlio Marcelo de Oliveira.

PESSOAL. APOSENTADORIA. AUSÊNCIA DE AMPARO LEGAL PARA O PAGAMENTO CUMULATIVO DA GRATIFICAÇÃO DE ATIVIDADE EXTERNA - GAE COM PARCELAS DE "QUINTOS/ DÉCIMOS" DECORRENTES DO EXERCÍCIO DE "FC-05 - EXECUTANTE DE MANDADOS". ILEGALIDADE DO ATO E NEGATIVA DE REGISTRO. DETERMINAÇÕES.

APOSENTADORIA (APOS)

Unidade de Auditoria Especializada em Pessoal - AudPessoal.

Em apreciação o ato de aposentadoria da Sra. Jaqueline Suhett Vilar, que ocupou o cargo de Analista Judiciário - Área Judiciária - Especialidade Oficial de Justiça Avaliador Federal no Tribunal Regional do Trabalho da 1ª Região.
2. 	A concessão em análise ocorreu por invalidez permanente, com proventos proporcionais ao tempo de contribuição, com base no art. 40, § 1º, inciso I, da CF/1988 (c/ a redac¿a¿o dada pela Emenda Constitucional - EC 41/2003) , c/c a EC 70/2012.
3. 	As informações constantes do processo indicam que a interessada implementou os requisitos para se inativar, uma vez que implementou os condicionantes requeridos pelo fundamento concessório.
4. 	Submetido o ato a críticas automatizadas, a Unidade de Auditoria Especializada em Pessoal - AudPessoal apontou a acumulação ilegal de parcelas de Gratificação de Atividade Externa e VPNI (quintos ou décimos) decorrentes da função comissionada que era paga indistintamente a todos os ocupantes do cargo efetivo de Analista Judiciário, especialidade Oficial de Justiça Avaliador. 
5. 	Em vista de tal inconsistência, o parecer exarado nos autos pela AudPessoal é no sentido da ilegalidade do ato e da negativa de seu respectivo registro, com a expedição de determinação ao órgão de origem para emitir novo ato, escoimado da irregularidade apontada.
6.	De seu turno, o MP/TCU, representado pelo Procurador Júlio Marcelo de Oliveira, propõe sobrestar a presente concessão em função de o Tribunal, em autos distintos, deliberar pela possibilidade de opção, pelos interessados, dos quintos derivados da função de Executante de Mandados e a vantagem denominada Gratificação de Atividade Externa - GAE, instituída pelo art. 16 da Lei 11.416/2006. 
7. 	É a síntese do necessário. Passo a decidir. 
8.	Inicialmente esclareço que o ato em questão deu entrada nesta Corte de Contas em 2019, não se aplicando a recente sistemática definida pelo Plenário, mediante o Acórdão 122/2021 (Relator Ministro Walton Alencar Rodrigues) , na linha de observar o Recurso Extraordinário 636.553, em que foi fixado prazo de cinco anos para que o TCU registre os atos de concessão inicial de aposentadoria, reforma ou pensão, após o qual serão considerados "tacitamente registrados", podendo posteriormente o ato que contenha alguma ilegalidade ser submetido ao procedimento de revisão de ofício, com base no art. 54 da Lei 9.784/1999 c/c o art. 260, § 2º, do Regimento Interno/TCU.
9.	A jurisprudência deste Tribunal é no sentido de que não é possível a concessão da vantagem de "quintos/décimos" decorrente da função comissionada inerente à especialidade execução de mandados e da carreira de analista judiciário, tampouco o pagamento cumulativo da GAE com "quintos" de qualquer função comissionada, o que também se constata no ato de aposentadoria em apreço (Acórdãos 3.860, relator Ministro Augusto Nardes; e 3.574, relator Ministro-Substituto André Luis de Carvalho, ambos de 2019 e da Segunda Câmara; bem como os Acórdãos 4.523/2019, relator Ministro Vital do Rêgo; 19.948/2018, relator Ministro Walton Alencar Rodrigues; 1.616/2017, relator Ministro Vital do Rêgo; e 1.009/2018, relator Ministro Vital do Rêgo, todos da Primeira Câmara) .
10.	Por elucidativo, transcrevo o seguinte excerto do voto condutor do Acórdão 2784/2016-TCU-Plenário, de relatoria do ministro Benjamin Zymler:  
"5. Contudo, verifico que consta dos atos daqueles que se inativaram no cargo de Analista Judiciário, especialidade Oficial de Justiça Avaliador, o pagamento da vantagem dos quintos, decorrentes da função comissionada FC-5, que teve origem na Gratificação de Representação de Gabinete instituída por meio de normativos internos.
6. Ocorre que tanto a GRG quanto a FC-5 não possuía natureza de função de confiança, pois era paga a todos os ocupantes do cargo efetivo de Analista Judiciário, especialidade Oficial de Justiça Avaliador. Logo, a 'investidura' na função não dependia de escolha da autoridade, do quesito confiança, inerente a todos os ocupantes de função comissionada. Tampouco poderiam seus ocupantes ser demitidos ad nutum. Assim, a despeito do nomen iuris, claro está que se tratava de verdadeira gratificação paga em razão do exercício das atribuições típicas do cargo (execução de mandados) e criada por normativos internos do TRF da 2ª Região. 
7. Posteriormente, quando do advento da Lei 9.421/1996, a GRG paga aos Oficiais de Justiça foi transformada em FC-5. 
 (...)  
10. Ademais, não se deve olvidar que o art. 16 da Lei 11.416/2006, que instituiu a Gratificação de Atividade Externa (GAE) , devida exclusivamente ao Oficial de Justiça Avaliador, vedou a percepção dessa gratificação para os servidores designados para o exercício de função comissionada e para os ocupantes de cargo em comissão:
'Art. 16. Fica instituída a Gratificação de Atividade Externa - GAE, devida exclusivamente aos ocupantes do cargo de Analista Judiciário referidos no § 1º do art. 4º desta Lei.
§ 1º A gratificação de que trata este artigo corresponde a 35% (trinta e cinco por cento) do vencimento básico do servidor.
§ 2º É vedada a percepção da gratificação prevista neste artigo pelo servidor designado para o exercício de função comissionada ou nomeado para cargo em comissão.'
11. Ora, se a GAE não é devida ao servidor ativo que exerce função ou cargo em comissão, não é possível concedê-la ao inativo que se aposenta com as vantagens previstas no do art. 193 da Lei 8.112/1990, sob pena de conferir tratamento mais vantajoso ao inativo que ao ativo. Ou bem o inativo carreia para sua aposentadoria as vantagens inerentes ao cargo comissionado ou percebe a gratificação criada para remunerar o Oficial de Justiça pelo desempenho exclusivo das atribuições típicas de seu cargo." (grifos acrescidos) 
11.	No ato ora em análise, verifica-se que a parcela de "quintos/décimos", transformada em VPNI pelo art. 62-A da Lei 8.112/1990, acrescido pela Medida Provisória 2.225-45/2001, é decorrente da "FC-05 - Executante de Mandados" (Peça 3, p. 5) que não possui natureza de função de confiança, pois era paga a todos os ocupantes do cargo efetivo de analista judiciário, especialidade execução de mandados e antigo oficial de justiça avaliador.
12.	Ademais, compulsando o contracheque da interessada - mês de julho de 2022 (peça 3, p. 8) -, constata-se o pagamento cumulativo dos "quintos" com a "Gratificação de Atividade Externa - GAE", situação vedada expressamente pelo art. 16 da Lei 11.416/2006, conforme visto acima. 
13.	No que tange à proposta do Parquet de Contas, de sobrestar este feito, até a apreciação da Representação objeto do TC-Processo 036.450/2020-0, autuado para apurar possível irregularidade no pagamento cumulativo de quintos e GAE, ressalto que tal argumento vem sendo invocado por diversos interessados (as) em sede de recursos (Embargos de Declaração e Pedidos de Reexame) interpostos contra deliberações do Tribunal que consideraram ilegais seus atos de aposentação dada a ilegalidade do pagamento cumulativo dos "quintos/décimos" derivados da Função de Confiança - Executante de Mandados Judiciais e a GAE. Na apreciação dos referidos recursos, o Tribunal não tem dado guarida à tese, cabendo mencionar, v.g., os Acórdãos 7.223, 7.222, 7.219, 7.218, 7217, 6.118, 6.112 e 6.111, todos de 2022, da Segunda Câmara e de relatoria do Ministro Bruno Dantas, bem como o Acórdão 6077/2022-TCU-Segunda Câmara e de relatoria do Ministro Aroldo Cedraz, em que foram denegadas as pretensões recursais que visavam a modificar a apreciação pela ilegalidade dos respectivos atos de aposentadoria. 
14.	Creio, ainda, que nem mesmo a invocada discussão acerca da possibilidade de a Corte de Contas entender possível a opção, pelo interessado (a) , dos quintos derivados da função de Executante de Mandados ou da GAE, aventada pelo órgão ministerial especializado, serviria de mote à paralisação da presente aposentadoria como pretendido pelo órgão ministerial, eis que os autos se encontram, à luz da atual jurisprudência, assentada, frise-se, em plenas condições de julgamento. 
15.	Dessa maneira, em alinhamento aos precedentes supra, peço escusas ao douto representante do Ministério Público de Contas, para considerar ilegal a concessão de aposentadoria em favor da Sra. Jaqueline Suhett Vilar e negar registro ao correspondente ato, sem prejuízo de  determinar ao órgão de origem que emita novo ato escoimado da irregularidade ora verificada. 
16.	Por fim, cumpre aplicar a orientação fixada no Verbete 106 da Súmula de Jurisprudência do TCU às parcelas indevidamente recebidas pela interessada. 
17. 	Deve-se igualmente determinar ao órgão de origem que comunique a beneficiária sobre a deliberação do Tribunal, alertando-a de que o efeito suspensivo proveniente da interposição de eventuais recursos não a exime da devolução dos valores percebidos indevidamente após a respectiva notificação, caso esses não sejam providos. Após, devem ser remetidos ao Tribunal documentos comprobatórios de que a inativa foi cientificada da deliberação desta Corte.
	Em face do exposto, voto por que o Tribunal adote a minuta de Acórdão que ora submeto à apreciação deste Colegiado.
TCU, Sala das Sessões, em 14 de março de 2023.
MARCOS BEMQUERER COSTA
Relator